【裁判字號】    89,毒抗,341
【裁判日期】    890928
【裁判案由】    觀察、勒戒
【裁判全文】
臺灣高等法院臺南分院刑事裁定        八十九年度毒抗字第三四一號 Ｃ
      抗  告  人  臺灣雲林地方法院檢察署檢察官
      被      告  甲  ○  ○
右列抗告人因被告違反毒品危害防制條例案件，不服臺灣雲林地方法院中華民國八十
九年八月二日裁定（八十九年度毒聲字第一○○一號）提起抗告，本院裁定如左：
      主      文
原裁定撤銷，發回臺灣雲林地方法院。
      理      由
一、本件抗告意旨略以：原審認被告無施用第二級毒品之情事，因而諭知駁回聲請之
    裁定，無非以：被告否認施用第二級毒品，亦未查獲吸毒證物，雖被告尿液經依
    雲林縣衛生局出具之煙毒尿液檢驗結果為甲基安非他命陽性反應，惟未再將該尿
    液送交有關單位以「氣相層析質譜儀分析法」進行複驗確認，如何能作為施用第
    二級毒品之證據，因認查無其它積極證據足認被告犯行云云，因而諭知駁回裁定
    ，固非無見。惟按事實審法院應予調查之證據，不以當事人聲請者為限，凡與待
    證事實有關之證據，均應依職權詳加調查，才足發現真實（參照最高法院六十一
    年度台上字第二四七七號判例意旨）。經查，本案被告為警查獲時矢口否認施用
    第二級毒品，雖在現場並未查獲吸毒證物，惟警員本於合理之懷疑，並經被告同
    意下採其尿液，且送經具有公權力之專業鑑定機關（即雲林縣衛生局煙毒尿液檢
    驗）之一，作煙毒尿液檢驗鑑定，亦經確認被告之送驗尿液檢驗結果：呈甲基安
    非他命陽性反應在案可稽。職是，上開裁定駁回聲請者，具有如下違法及不當之
    處，其大要如下：
  (1)裁定所載理由矛盾之違法
    查臺灣雲林地方法院八十九年度毒聲字第一００二號刑事裁定第二頁，即理由
      欄二第十二行第二十五個字起明載：「基於發現真實之目的，本院曾於八十九
      年七月二十四日以雲院任刑儉決字第七三七九號函請聲請人將本件被告之尿液
      再送交有關單位以『氣相層析質譜儀分析法』加以確認」者，與「期能符合刑
      事訴訟法之程序規定及證據法則之要求」間，該二者係為前後理由相互矛盾。
      蓋「基於發現真實之目的」係為實體問題，與「期能符合刑事訴訟法之程序規
      定」係為程序問題，二者關係為先程序審查具足且適法後，始進入實體有無不
      當之審查。因此，本案斷無一方面為達到「基於發現真實之目的」，另一方面
      又兼顧「刑事訴訟法之程序規定」，而造成實體審查與程序審查間同時並存之
      矛盾情狀發生。
    「基於發現真實之目的，本院曾於八十九年七月二十四日以雲院任刑儉決字第
      七三七九號函請聲請人將本件被告之尿液再送交有關單位以氣相層析質譜儀分
      析法加以確認」等語，係原審所是認「基於發現真實之目的」，繼於上開裁定
      理由欄三第四行第十二個字起亦明載：「法院因發現真實之必要，固應依職權
      調查證據」亦為原審所肯認，則本案單純僅係「發現真實之目的」為大前提下
      ，本案應由法院依刑事訴訟法第一百六十三條第一項規定「職權調查證據」，
      才符合依法審判、審檢分立之原則，自與同上裁定理由欄三第十六行第二十五
      個字起：「聲請人既未檢送被告尿液業經確認之檢驗成績書以供本院審酌」之
      理由相互對照下，具前述裁定內容間，係構成前後理由相互矛盾之違法。
    同上裁定理由欄二第六行第二十八個字起：「聲請人僅以上揭檢驗成績書作為
      被告曾施用安非他命之唯一證據」，為原審所認定，且原審於前開裁定理由欄
      三第十行第二十一個字起亦認定：「本件被告既否認聲請書所指之犯行，且未
      查獲吸毒證物」，因此，訴追犯罪之機關基於勿枉勿縱，及依刑事訴訟法第二
      條、第一百五十四條、第一百六十一條規定與毒品危害防制條例等相關規定，
      在本案被告同意下而採其尿液，送經依法有權鑑定煙毒尿液檢驗機關即雲林縣
      衛生局檢驗結果，供為舉證責任之用，並經確認其有甲基安非他命陽性反應之
      檢驗成績書在卷可稽，因此，前述法院認定要與前開裁定理由欄三第十七行第
      二十一個字起：「本院遍觀全卷，復查無其他積極證據足以證明被告有施用安
      非他命之事實」之認定間，具有前後理由矛盾之違法。
  (2)裁定所載理由不備之違法
    上開裁定理由欄二第十一行第二十二個字起：「然該檢驗成績書所採用之檢驗
      方法，具有穩定性不足且交叉反應易造成誤判之缺點」，及理由欄三第十三行
      第五個字起：「雲林縣衛生局出具之煙毒尿液檢驗成績書所採用之檢驗方法既
      具有前述缺點，因此本院對雲林縣衛生局出具之煙毒尿液檢驗成績書之證明力
      有合理之懷疑」，均未詳加說明上開檢驗方法之具有穩定性不足且交叉反應係
      依據何種標準？文件資料？數據統計結果？實務判例及現行運作果真揚棄該檢
      驗方法？現行法令亦明文有強制禁止規定使用該檢驗方法？職是，倘審判機關
      有所質疑該檢驗方法者，亦應詳述不採之依據標準及實體理由，供未來樹立規
      矩準繩之依憑，要非一句「該檢驗成績書所採用之檢驗方法，具有特定性不足
      且交叉反應易造成誤判之缺點」結論，立即可供為推翻該雲林縣衛生局出具之
      煙毒尿液檢驗成績書之證明力。
    況原審僅係一句「有合理之懷疑」，並未否定該檢驗方法業經我國有效之刑事
      訴訟法及毒品危害防制條例所不採用，亦未明示我國政府機關不得使用該檢驗
      方法，則原審僅依憑一句「有合理之懷疑」之個人主觀臆測及價值判斷，卻未
      詳細說明其「合理」之依據標準？實體理由何在？實難供其後作為未來樹立規
      矩準繩之依憑。
    前開裁定理由欄二第十四行第二十九個字起：「期能符合刑事訴訟法之程序規
      定及證據法則之要求，以免造成誤判、冤獄之情」，並未詳細說明刑事訴訟法
      之哪些程序規定？該當何種程序之構成要件？對於本案業經雲林縣衛生局出具
      之煙毒尿液檢驗成績書，詳載被告尿液確實有施用安非他命陽性反應，而毋庸
      再送「氣相層析質譜儀分析法」複驗必要，係違反何種證據法則之類型？亦無
      隻言片語之說明、指示。況本案實因未再送「氣相層析質譜儀分析法」複驗，
      即逕行駁回聲請，不啻使雲林縣衛生局之煙毒尿液檢驗結果形同具文，更甚者
      ，係要求全國毒品檢驗機關揚棄上開設備、人力、經費等相關配備需要，是否
      妥適，似再深研為宜。
  (3)裁定有不適用法則或適用不當之違法
    上開裁定第二頁即理由欄二第十二行第二十五個字起明載：「基於發現真實之
      目的，本院曾於八十九年七月二十四日以雲院任刑儉決字第七三七九號函請聲
      請人將本件被告之尿液再送交有關單位以『氣相層析質譜儀分析法』加以確認
      」，業經原審認定為「基於發現真實之目的」，則原審應適用刑事訴訟法第一
      百六十三條第一項規定「應」依職權調查，才符合審檢分立、依法審判原則，
      倘原審認有以「氣相層析質譜儀分析法」進行確認檢驗之必要，揆諸前揭規定
      ，法院即應依職權送請相關單位再加以檢驗確認，而非課以當事人再負擔法律
      所無之舉證責任。
    遍觀我國法令，並無強制規定審檢機關應以唯一「氣相層析質譜儀分析法」篩
      檢被告尿液後，才能做為確認該尿液有無毒品反應之唯一檢驗方法，職是，原
      審上開函示內容，非但置刑事訴訟法第一百六十三條第一項規定於不顧，尚且
      課以檢察機關之作為義務，應屬增加法律所無之限制、要件、負擔，不啻使法
      官擅自造法並由檢察官依函行政，尚且致令刑事訴訟法第一百六十三條第一項
      規定形同具文。
    臺灣高等法院臺南分院八十九年毒抗字第八六號刑事裁定理由欄三第十二行第
      三十個字起：「法院因發現真實之必要，應依職權調查證據，為刑事訴訟法第
      一百六十三條第一項所明定，本件原裁定既認有再以氣相層析質譜儀分析法進
      行確認檢驗之必要，依前揭說明，原法院即應依職權送請檢驗」，亦再三闡釋
      刑事訴訟法第一百六十三條第一項明定有關「法院所應行調查證據之範圍」，
      然原審未慮及此，遽率為駁回當事人之聲請，其認事用法尚有未洽。
  (4)綜上所述，原審裁定既有上揭違法及不當，爰依刑事訴訟法第四百零三條第一項
    、第四百零四條但書第二款提出抗告，並請撤銷原裁定，另為適法妥適之裁定等
    語。
二、經查：
  (1)被告甲○○於八十九年三月十四日十時許前四日內某時，在不詳地點施用第二級
    毒品安非他命，嗣於同月十四日十時許為警查獲，雖被告否認上揭犯行，然經採
    其尿液送驗結果，竟呈第二級毒品安非他命陽性反應，此有雲林縣衛生局出具之
    煙毒尿液檢驗成績書一紙附卷可稽。抗告人即臺灣雲林地方法院檢察署檢察官因
    認被告涉施用毒品犯行，而聲請原審法院裁定將被告送勒戒處所觀察、勒戒。原
    審法院則以：卷附之雲林縣衛生局煙毒尿液檢驗成績書係以ＴＯＸＩ－ＬＡＢ法
    （即快速薄層層析法）檢驗被告尿液，係屬初步篩檢方法，未以「氣相層析質譜
    分析法」進行確認檢驗，由於ＴＯＸＩ－ＬＡＢ（即快速薄層層析法）檢驗法具
    有特定性不足且具交叉反應易造成誤判之缺點；且本件被告於警訊時雖供稱：伊
    曾於八十九年三月十四日為警查獲前三個月施用過安非他命云云，然警方既未查
    扣供被告施用之安非他命及吸食工具，且被告亦否認曾於八十九年三月十四日十
    時許前四日內某時施用過安非他命，則聲請人僅以上揭檢驗成績書作為被告曾施
    用安非他命之唯一證據。經函請聲請人將本件被告之尿液再送交有關單位以「氣
    相層析質譜分析法」加以確認未果，且又查無其他積極證據足認被告確有施用毒
    品之犯行等由，因認本件聲請無理由而予以裁定駁回。
  (2)按法院因發現真實之必要，應依職權調查證據，刑事訴訟法第一百六十三條第一
    項定有明文。遍觀我國法令並無強制規定應以「氣相層析質譜儀分析法」做為確
    認該尿液有無毒品反應之唯一檢驗方法，惟「氣相層析質譜儀分析法」乃目前就
    藥物篩檢結果必須進一步確認時所最常採用之確認方法，因此在良好的操作條件
    之下，以氣相層析質譜儀作藥物及其代謝物之定性及定量分析，幾乎不會有偽陽
    性反應產生，此有行政院國軍退除役官輔導委員會台北榮民總醫院八十三年四月
    七日（八三）北總內字第Ｏ三Ｏ五九號函附卷可稽，是原裁定既認有再以「氣相
    層析質譜分析法」進行確認檢驗之必要，揆之上開法律規定，原法院即應依職權
    送請確認檢驗，原審未進行此項調查，逕自駁回抗告人之聲請，顯有不妥。
    抗告人執此指摘原裁定不當，為有理由，應由本院將原裁定撤銷，發回臺灣雲林
    地方法院更為適當之處理。
四、據上論斷，應依刑事訴訟法第四百十三條，裁定如主文。
中    華    民    國      八十九      年      九      月      二十八    日
                                  臺灣高等法院臺南分院刑事第三庭
                                      審判長法官  黃聰    明
                                            法官  楊    省    三
                                            法官  黃    三    哲
右正本證明與原本無異。
不得再抗告。
                                      法院書記官  陳    淑    貞
中    華    民    國      八十九      年      九      月      二十九    日


司法院資訊處製作；財團法人民間司法改革基金會備份。
